臺灣桃園地方法院刑事判決　　　　　　　　　　　　　　九十年度易字第六四九號
　　公　訴　人　臺灣桃園地方法院檢察署檢察官
　　被　　　告　丁○○
　　選任辯護人　廖修譽律師
右列被告因背信等案件，經檢察官提起公訴（八十九年度偵字第一六七五五號），本
院判決如左：
    主  文
丁○○意圖為自己不法之所有，而侵占自己持有他人之物，處有期徒刑肆月，如易科
罰金以佰元折算壹日。又為他人處理事務，意圖為第三人不法之利益，而為違背其
任務之行為，致生損害於本人之財產，處有期徒刑肆月，如易科罰金以佰元折算壹
日。應執行有期徒刑柒月，如易科罰金以佰元折算壹日。
    事  實
一、乙○○因其姐丙○○為所積欠地下錢莊之債務而自殺未遂，為顧及丙○○身家安
    全，乃於民國八十九年九月間，委任丙○○之友人丁○○將其所籌得之款項新台
    幣（下同）二百萬元，指定代為清償丙○○積欠地下錢莊之債務，惟如無法清償
    時即應將該筆款項如數退還予乙○○之特定用途，丁○○遂應允而為乙○○處理
    事務之人，乙○○並於同年九月二十一日，自彰化銀行清水分行將二百萬元匯入
    丁○○設於台灣中小企業銀行龍潭分行第00000000000號活期存款帳
    戶內。詎丁○○明知其為乙○○處理事務，理應善盡職責，竟意圖為自己不法之
    所有，以變易持有為所有之犯意，將所持有之前開款項其中三十萬元予以侵占入
    己，用以抵償丙○○先前積欠劉女之債務，及意圖為彭瑞珍之不法利益，於次日
    （二十二日），將餘款一百七十萬元自其前開所有之帳戶匯入彭瑞珍設於中小企
    業銀行龍潭分行定期存款及活期儲蓄存款帳戶內，擅自用以清償丙○○積欠彭瑞
    珍之欠款，而違背其應優先清償丙○○積欠地下錢莊債務之任務，致生損害於乙○○之利益。嗣因乙○○發覺該筆款項並無法解決丙○○積欠地下錢莊之債務，
    乃於八十九年十月五日以存證信函催請丁○○返還該款，惟丁○○拒不返還且以
    存證信函告知該筆款項已另作他用無庸返還，乙○○始查悉上情。
二、案經乙○○訴由台灣桃園地方法院檢察署檢察官偵查起訴。
    理  由
一、訊據被告丁○○固供承乙○○有於右揭時、地匯款二百萬元至伊帳戶內，由伊代
    為清償丙○○之債務，及嗣後伊將其中三十萬元用以清償丙○○積欠伊之欠款，
    將一百七十萬元用以清償丙○○積欠彭瑞珍之欠款等情，惟矢口否認有何侵占及
    背信之犯行，辯稱：因丙○○之前用伊名義向銀行貸款三十萬元，所以丙○○說
    三十萬元先還給伊，從來沒有看過「積欠地下錢莊債務明細表」，也不知道丙○○有積欠地下錢莊的債務，當天在討論二百萬元款項時只知道要幫丙○○處理債
    務，不知道是針對丙○○積欠地下錢莊債務；丙○○於八十九年九月十日自殺後
    有明確跟伊說要先處理伊與彭瑞珍的債務，後來九十年九月二十一日就有乙○○
    匯二百萬元到伊帳戶，所以伊就優先清償伊與彭瑞珍之債務，乙○○在匯錢後八
    十九年十月一日才要求該筆款項要優先清償地下錢莊的債務，才簽收據云云。經
    查右開犯行，業據告訴人乙○○於偵審中指訴甚詳，並經證人甲○○於偵查中證
    述：「：：丁○○說地下錢莊會逼死人，其他借款可暫緩，可先拿一筆錢出來匯
    到我（指被告）戶頭，我有聲明錢只能還地下錢莊，有協議若無法處理，則全額
    不動，當日我與劉均有在場，計算應還那些人及金額，丙○○亦在場，才確認二
    百萬之額」，於審理時結證稱：「我是楊麗玫的先生，八十九年九月十二日我和
    乙○○、楊麗玫到丙○○桃園的住處，才知道丙○○積欠地下錢莊金錢，再根據
    丙○○口述跟資料整理出積欠地下錢莊明細表，當時丁○○也在場，她還說地下
    錢莊的錢不處理會死人的，因為丙○○之前有因為金錢債務自殺，所以我們趕緊
    回去籌錢，聲請貸款下來前，先以電話跟丁○○聯繫，跟她說貸款下來時，請她
    代為保管並處理丙○○積欠地下錢莊的債務，：：八十九年九月二十一日將錢匯
    到被告帳戶後，另外請被告填具確實已收到款項之收據。」、「：：我們討論結
    果認為地下錢莊的錢要優先清償，我們家人開始籌錢，貸款是我辦的，我們照約
    定匯錢給被告，我有在九月十二日至二十一日間與被告聯繫，我有告訴被告說這
    筆錢只限於清償丙○○積欠地下錢莊之債務，如果不能處理時，這筆錢不能動，
    必須還給我們，我們是跟被告先講好處理方式才匯錢的」等語明確，復有彰化銀
    行匯款申請書、台灣中小企業銀行龍潭分行八十九年十二月八日八九龍潭字第０
    二七０六號函暨函附活期存款客戶異動資料、存款交易明細查詢單、及前開分行
    八十九年十二月二十日八九龍潭字第０二八０五號函暨轉帳支出流向明細、收據
    各乙份、存證信函二份在卷可稽。被告雖辯稱：伊係替丙○○處理債務，依丙○○之指示優先清償伊與彭瑞珍之欠款，乙○○只是負責匯款予被告而已，與乙○○間並無任何委任關係云云，惟查前開二百萬元係乙○○自行籌款匯予被告代保
    管，並約定優先清償楊女積欠地下錢莊之債務，如無法清償即應如數返還乙○○
    一節，已據告訴人乙○○及證人甲○○指證明確，及上開匯款單、收據等文件在
    卷可按，已如前述，再觀之被告於八十九年十月一日所書立之收據，內容明確指
    出被告確實收到乙○○於前開時間所匯入之二百萬元，且該筆款項之用途只作為
    解決丙○○積欠地下錢莊之所有債務，倘無法理清該員積欠地下錢莊之債務時，
    保證不得動用該筆款項並如數退還給乙○○先生等語，並經被告簽名及蓋印，有
    前述收據乙紙在卷可憑，則果如被告所辯伊係受丙○○委任代為處理楊女所積欠
    之債務，且經楊女指示優先清償伊與彭瑞珍之欠款，理應於告訴人乙○○要求簽
    立該收據時，據理說明已依丙○○指示清償前開債務，豈有於收到匯款之次日即
    已將其中一百七十萬元匯款予彭瑞珍及將三十萬元抵償楊女積欠伊之欠款後，猶
    再書立與受委任處理事務完全相佐之收據予乙○○收執之理，足徵被告本即係受
    乙○○委任代為處理丙○○積欠地下錢莊之債務，始收受乙○○所匯入之二百萬
    元款項，洵屬實情，自應以告訴人乙○○及證人甲○○所指證為可採，被告前開
    所辯，為飾卸之詞，委無足取。被告既受乙○○委任，即有為乙○○處理事務之
    委任關係存在，理應善盡職責，為乙○○處理事務，明知乙○○已明確指定前開
    款項係用來清償丙○○積欠地下錢莊債務之特定用途，且乙○○並無義務代丙○○清償楊女積欠被告之債務，被告對乙○○亦無任何求償之權利存在，竟擅自將
    三十萬元挪為己用，清償個人債務，造成楊淙告財產損失，其有為自己不法所有
    之意圖，甚為明灼。被告另將餘款一百七十萬元用以抵償丙○○積欠彭瑞珍之債
    務，復故不將情告知，亦顯已違背與乙○○所約定將乙○○所籌措用以優先清償
    丙○○積欠地下錢莊債務之事務而違背其任務，致生損害於本人之權利。綜述，
    被告侵占及背信犯行事證明確，應依法論科。
二、按為他人處理事務之人所為之侵占，為特殊之背信行為，故侵占罪成立時，雖其
    行為合於背信罪之構成要件，亦當論以侵占罪，而不應論以背信罪。故刑法上之
    背信罪，為一般的違背任務之犯罪，而同法之侵占罪，則專指持有他人所有物以
    不法之意思，變更持有為所有侵占入己者而言，不能援用背信之法條處斷（最高
    法院二十七年滬上字第七十二號判例、四十二年台上字第四０二號判例參照）。
    被告丁○○侵占所持有乙○○委任用來償還楊女積欠地下錢莊債務之三十萬元，
    挪為己用，所為係犯刑法第三百三十五條第一項之侵占罪，又被告意圖為彭瑞珍
    之不法利益，欺瞞乙○○違背其任務，擅自將一百七十萬元用以清償丙○○積欠
    彭瑞珍之債務，係犯同法第三百四十二條第一項之背信罪。被告所犯上開二罪，
    犯意各別，行為不同，應分論併罰。次按行為後法律有變更者，適用裁判時之法
    律，刑法第二條第一項前段定有明文。查本件被告行為後，刑法第四十一條規定
    已於九十年一月四日修正，並自同年月十日起施行，該條文第一項修正後規定：
    「犯最重本刑為五年以下有期徒刑以下之罪，而受六個月以下有期徒刑或拘役之
    宣告，因身體、教育、職業、家庭之關係或其他正當事由，執行顯有困難者，得
    以一元以上三元以下折算一日，易科罰金。但確因不執行所宣告之刑，難收矯正
    之效或難以維持法秩序，不在此限。」「併合處罰之數罪，均有前項情形，其應
    執行之刑逾六月者，亦同。」；又同法施行法第三條之一亦同時修正規定為：「
    刑法第四十一條之規定，中華民國九十年一月四日刑法修正施行前已裁判確定之
    處罰，未執行或執行未完畢者，亦適用之。」「未諭知易科罰金之處罰者，亦同
    。」，並自同年月十二日起施行，比較新舊法，以修正後新法有利於被告，依刑
    法第二條第一項前段規定，自應適用裁判時即修正後刑法第四十一條第一項前段
    之規定，併此敘明。爰審酌被告之素行良好，有卷附台灣高等法院被告全國前案
    紀錄表可憑，及被告受乙○○委任處理事務，理應善盡職務，竟為一己之私，而
    將委任之款項予以侵占用以抵償本身及彭瑞珍之欠款，損害乙○○之利益，及其
    犯罪之動機、目的、手段、犯後態度尚稱良好等一切情狀，量處如主文所示之刑
    ，並定應執行之刑及諭知易科罰金之折算標準。
據上論斷，應依刑事訴訟法第二百九十九條第一項前段，刑法第二條第一項前段、第
三百三十五條第一項、第三百四十二條第一項、第五十一條第五款、修正後刑法第四
十一條第一項前段、第二項，罰金罰鍰提高標準條例第一條前段、第二條，判決如主
文。本案經檢察官張立中到庭執行職務。
中      華      民      國      九十一      年      一月    廿三    日
                                臺灣桃園地方法院刑事第三庭
                                    法  官  林惠霞
右正本證明與原本無異。
如不服本判決，應於判決送達後十日內向本院提出上訴狀( 應附繕本 )，上訴於
臺灣高等法院。
                                    書記官   吳仁心
中        華        民        國   九十一   年   一   月    二十六    日
附錄本案論罪科刑法條全文：
刑法第三百三十五條第一項
  意圖為自己或第三人不法之所有，而侵占自己持有他人之物，處五年以下有期徒刑
、拘役或科或併科一千元以下罰金。
刑法第三百四十二條第一項
  為他人處理事務，意圖為自己或第三人不法之利益，或損害本人之利益，而為違背
其任務之行為，致生損害於本人之財產或其他利益者，處五年以下有期徒刑、拘役或
科或併科一千元以下罰金。
